臺灣臺中地方法院民事判決　95年度勞訴字第136號
原　　　告　甲○○
　　　　　　乙○○
兼共同法定
代理　　　　丁○○
人
共同訴訟代
理人　　　　王傳賢律師
被　　　告　彰化商業銀行股份有限公司
法定代理人　丙○○
訴訟代理人　林易佑律師
當事人間損害賠償事件，本院於96年5月31日言詞辯論終結，判
決如下：
    主    文
被告應給付原告新台幣壹佰肆拾捌萬壹仟零玖拾伍元，及自民國
九十五年十二月二十三日起至清償日止，按年利率百分之伍計算
之利息。
訴訟費用新台幣壹萬伍仟柒佰伍拾壹元由被告負擔。
本判決於原告以新台幣伍拾萬元供擔保後，得假執行；但被告如
於執行標的物拍定前，以新台幣壹佰肆拾捌萬壹仟零玖拾伍元為
原告預供擔保，得免為假執行。
    事實及理由
一、原告起訴主張：
  (一)原告甲○○、乙○○為訴外人林峰生之子女，原告丁○○則
    為林峰生之配偶，林峰生於民國（下同）95年7 月22日死亡
    前原為被告三民分行之員工，依勞工保險條例第6條、第11
    條之規定，被告應以林峰生為被保險人為其投保勞工保險，
    並自其到職、離職之當日通知保險人，以定其保險效力之開
    始或停止。惟林峰生於95年7月19日正常上班，之後失蹤，
    95年7月22日上午4時自殺死亡，因林峰生投保勞工保險年資
    有12年又118日，故原告本來依勞工保險條例第63條之規定
    ，得按林峰生平均月投保薪資共同請領5個月之喪葬津貼及
    30個月之遺屬津貼，但是因為被告在與林峰生之勞僱契約未
    合法終止以前，即先行於95年7月20日向勞工保險局辦理林
    峰生之退保手續，致使原告於95 年7月28日前往勞工保險
    局欲請領相關勞保給付時，經該局表示被告已於95年7月20
    日辦理退保，故無法給付，造成對原告受有無法請領前揭喪
    葬及遺屬津貼之損害。
  (二)次查被告雖以林峰生有違反工作規則之理由主張予以終止勞
    動契約，惟依民法第263條規定，民法第258條及第260條之
    規定，於當事人依法律之規定終止契約者亦準用之，而民法
    第258條第一項則規定「解除權之行使，應向他方當事人以
    意思表示為之」，前開規定準用之結果，被告欲向林峰生終
    止勞動契約仍須對其以意思表示為之，而「非對話而為意思
    表示者，其意思表示，以通知『達到』相對人時，發生效力
    」，亦為民法第95 條第一項所明文規定，按林峰生自95年7
    月19日下午離開銀行後即行蹤不明，被告及原告丁○○等人
    四處找尋均未能尋獲，直到95年7月22日才經警方通報林峰
    生已死亡，故被告在林峰生死亡前均未曾對其為終止勞動契
    約之意思表示，因此該契約之終止仍不生其效力，直到林峰
    生死亡為止，系爭勞動契約應屬仍有效存在，被告不得逕向
    勞工保險局為退保之申報，否則明顯違反勞工保險條例第6
    及11條之規定。
  (三)再查，林峰生於其死亡前六個月之投保薪資分別為95年7 月
    份新台幣（下同）43,900元，95年6、5、4、3、2月份均為
    42,000元，就此有其投保資料表之記錄可証（見原証四號）
    ，故其依勞工保險條例施行細則第52條規定計算之平均月投
    保薪資應為42,317元（〔43,900+42,000×5〕÷6=42,317）
    ，準此，原告因被告違反勞工保險條例之規定將林峰生退保
    所受之損害，分別為按林峰生平均月投保薪資計算之5個月
    喪葬津貼及30個月之遺屬津貼，合計金額應為1,481,095 元
    【（5個月+30個月）×42,317=1,481,095元】，爰依勞工保
    險條例第72條第1項及民法第184條規定，請求被告賠償原告
    前揭損害，並請求鈞院任擇一有理由者，為原告勝訴之判決
    。
  (四)對被告抗辯之陳述：
  (1)依勞工保險條例第一條規定「為保障勞工生活，促進社會安
    全，制定本條例」，已揭櫫勞工保險條例之立法目的是在於
    「保障勞工生活，促進社會安全」，因此對於該條例之法律
    解釋，自應符合此立法意旨，而為有利於勞工及其遺屬之解
    釋。
  (2)勞工保險條例第11條所規定「符合第六條規定之勞工，各投
    保單位應於其所屬勞工到職、入會、到訓、『離職』、退會
    、結訓之當日，列表通知保險人」，其條文中所列之離職，
    應指勞動契約之終止，而非指勞工事實上之離開工作崗位，
    就此有以下理由可証：
    查勞工保險條例第6條第1項規定「年滿十五歲以上，六十
      歲以下之左列勞工，應以其『雇主』．．．．為投保單位
      ，全部參加勞工保險為被保險人：一、『受僱』於僱用勞
      工五人以上公、民營．．．事業之『員工』。二、『受僱
      』於僱用五人以上公司、行號之『員工』。三、『受僱』
      於僱用五人以上之新聞、文化、公益及合作事業之『員工
      』．．．．」，可見上開條文之規範目的是規定符合一定
      條件之雇主應強制為其員工投保勞工保險，換言之，即是
      對與雇主間成立勞動契約之受僱人，規範雇主須為其強制
      投保，以保障勞工生活，促進社會安全。此項規定，既然
      是就雇主及其員工之僱佣關係所做之規範，其投保義務之
      發生或消滅，自應以雙方間勞動契約之成立或消滅為其依
      據，因此，符合前開條件之雇主即有義務為其員工投保勞
      工保險，而勞動契約未合法消滅以前，雇主當然有繼續為
      員工投保之義務，否則自與上開規定有違，至於勞工保險
      條例第十一條係規定勞工保險投保退保之程序，其有關勞
      工到職、離職之解釋，自應符合強制雇主對有勞僱關係之
      員工應予投保勞工保險，以保障勞工生活，促進社會安全
      之立法意旨，故該條所謂離職應指勞動契約之終止或消滅
      。
    依行政院勞工委員會80年10月12日台80勞保二字第14688
      號之函釋：「關於被保險人離職，所稱離職之當日應與其
      勞動契約終止相同」，亦採離職係指勞動契約終止之看法
      。
    按林峰生縱使有挪用公款及於95年7月19日下午不知去向
      之情形，惟曠職等原因依法僅為雇主可向勞工終止勞動契
      約之原因，而非系爭勞動契約當然消滅，雇主縱有於內部
      決定將勞工解雇，但未通知勞工，雙方之勞動契約自當仍
      然存在，依法在此期間雇主仍有義務為勞工投保勞工保險
      ，否則依勞工保險條例第72條第一項規定，雇主仍應就勞
      工死亡一事，賠償勞工遺屬因未能領取勞工死亡之喪葬及
      遺屬津貼之損害。就此亦有台灣台北地方法院91年勞訴字
      第58號民事判決就類似案件所採之相同見解，足資參考。
    勞工保險條第11條所謂之離職，不宜以事實上之離職為認
      定標準，否則將不利於勞工權益之保障。按造成勞工事實
      上離開職務之原因甚多，並非皆屬終止勞動契約之原因，
      例如雇主不當解職、拒絕讓勞工上班，或者勞工因天災人
      禍無法上班，或因生病等事故不克按時上班，甚至是勞工
      無正當理由曠職一、二天之情形，都是勞工事實上未按時
      上班之情形，但此均非雇主得終止勞動契約之情形，如因
      勞工事實上未按時上班執行職務，即逕謂其有離職之情形
      ，依法應辦退保的話，則此時勞動契約卻未有終止之情形
      ，二者顯將出現嚴重矛盾之現像。而且何謂「事實上之離
      職」在認定上有相當大之困難，若准因有事實上離職狀態
      即由雇主辦理退保，顯將容易引發爭議，且不符保障勞工
      之立法目的。如雇主違法解僱，拒絕員工上班，此時亦將
      造成員工事實上離開工作職務之狀態，算不算事實上離職
      ，得否准許雇主將勞工辦理退保；又如勞工曠職一、二天
      ，卻於第三天返回工作崗位，依勞動基準法第12條第一項
      第六款之規定，雇主尚不得終止勞動契約，但對前開勞工
      保險條例「離職」之解釋，若採事實上離職之解釋，則雇
      主是否得在勞工曠職第一、二天即以其事實上離職而予以
      辦理退保，此項做法顯不合理，而且在勞工曠職之初如何
      能認定其不會再返回工作崗位任職，何能以其一開始未按
      時上班即逕謂其為事實上之離職，故若採此項解釋方式，
      必將產生重大爭議，實不足採。況且本件林峰生於95年7
      月19日下午行蹤不明時，被告焉知其不會再返還工作崗位
      ，甚至將相關款項返還，民間企業對於侵占公款而願返還
      或賠償者，未必都會處以解職處分，因此被告豈能以95年
      7月19日下午林峰生行蹤不明即謂其已事實上離職，並以
      此為退保之依據。準此，對於上開「離職」之解釋，若採
      事實上離職之解釋，則於認定上將有困難，而且恐將產生
      勞動契約未合法終止，而雇主卻可主張已合法退保之不合
      理情形，此項解釋結果顯不合勞工保險條例第6、11條對
      存有勞僱關係之員工應予投保之立法意旨，更將不利於對
      勞工權益之保障，自無可採。
  (3)被告另謂對未試用期滿或試用合格之員工，其勞動契約未正
    式生效，惟仍須辦理加保云云，惟縱使是試用期間之員工，
    其仍與雇主間存有勞動契約，只是試用結束以後是否繼續僱
    用，以及僱用之期間、條件尚未決定，僱主或員工仍保有最
    後決定之權利而已，並非雙方於試用期間之勞動契約未生效
    ，被告以此主張是否應投保與勞動契約之存在與否無關云云
    ，自非有理。
  (4)查勞工保險條例有關被保險人遺屬得請領喪葬及遺屬津貼之
    規定，係法律對勞工遺屬所做之照顧及保障，與被保險人是
    否有違工作規則等情，尚且無涉，故本件縱使林峰生有被告
    所稱之虧空公款等情，如被告能依法遵守相關法令，未有不
    按規定逕將林峰生辦理退保的話，依法在95年7月22日林峰
    生死亡之時，原告等即具請領相關喪葬及遺屬津貼之權利，
    今因被告違反勞工保險條例第6、11條規定於林峰生未離職
    前即提前將其退保，致使原告等無法請領前揭津貼，此項損
    害與被告違法退保之行為自有相當之因果關係，自應由被告
    負賠償之責。此外，就林峰生所虧空款項部份，林峰生遺有
    一間房子，可貸款餘額尚有新台幣四百萬左右，可供被告執
    行求償，所剩差額被告亦可向保險公司請求給付，均可彌補
    被告之損害。
  (五)聲明：(1)如主文第1項所示；(2)願供擔保請准宣告假執行。
二、被告方面：
  (一)按「損害賠償之債，以有損害之發生及有責任原因之事實，
    並二者之間，有相當因果關係為成立要件。故原告所主張損
    害賠償之債，如不合於此項成立要件者，即難謂有損害賠償
    請求權存在」最高法院著有48年台上字第481號判例要旨可
    參。本件訴外人林峰生生前原擔任被告銀行三民分行櫃員兼
    櫃員機補鈔業務，竟趁職務之便，於95年7月18日、19日兩
    天侵吞其經管之現金合計800萬元，並於95年7月19日下午自
    銀行不假外出，旋即失蹤。依據林峰生離開銀行前所留字條
    載有「阿桃SORRY付款機我虧空＄8,000,000」等字語，暨經
    三民分行實際盤點櫃員機帳目及櫃員收付帳目，查證屬實，
    隨即由分行陳報總行人力資源處簽准將林峰生解雇，同時發
    佈人事命令自95年7月19日起生效；被告銀行人力資源處嗣
    於隔天即95年7月20日即依規定將林峰生辦理勞保退保手續
    ，完全符合前揭勞工保險條例等相關規定。至於林峰生嗣後
    竟於95年7月22日因自殺而致身亡，容屬意料之外，惟無從
    據以否定投保單位依法辦理本件退保行為有何不當之處。
  (二)按投保單位應於勞工到職、入會、到訓、離職、退會、結訓
    之當日，列表通知保險人，其保險效力之開始或停止，亦自
    應為通知之當日起算，故進一步言之，縱使投保單位未於勞
    工離職之當日即時申報（例如延後申報），依據勞保條例施
    行細則第16條第2項規定，其保險效力仍應於離職當日午夜
    24時起停止，並非即可因延遲申報而延至申報之時始停止。
    故本件林峰生遭到被告銀行解雇，且依人事命令所載係自95
    年7月19日起生效，則無論被告銀行係於何時向勞保局提出
    申報，其勞保效力依法均將自解雇當日之午夜24時起停止。
    而林峰生竟於勞保效力停止後之95年7月22日自殺身死，其
    遺屬自屬無法依據勞保條例等相關規定請領其喪葬及遺屬津
    貼，與被告銀行依法且按時申報之作為，毫無關聯。故原告
    依據勞保條例第72條第1項規定指責被告銀行「不依本條例
    之規定辦理保險手續」云云，究嫌無據，其據以請求被告銀
    行損害賠償，亦屬不足為憑。
  (三)復按原告稱被告並未將終止勞動契約之意思表示向林峰生為
    之，依法尚未發生終止勞動契約之效力，難認林峰生在法律
    上已有離職之情形云云，亦屬誤解。蓋有關被告與林峰生之
    間勞僱契約效力何時開始或何時消滅，與其勞保應否辦理加
    、退保實為二事，不容混淆。蓋以一般公司對於尚未試用期
    滿或合格之員工或工讀生，其僱傭契約縱未正式生效，惟依
    據勞保相關規定，公司仍須於該名員工到職或到訓當日即辦
    理加保手續，絕非嗣後俟勞僱契約生效或正式聘任後再行投
    保，其道理相同，可供參考。
  (四)聲明：(1)原告之訴及假執行之聲請均駁回；(2)如受不利之判
    決，願供擔保請准免為假執行。
三、兩造經法官試行整理並簡化爭點，結果如下：
(一)兩造不爭之事項：
  (1)訴外人林峰生原為被告三民分行之員工，於95年7月19日侵
    占新台幣800萬元而行蹤不明，經被告於同日以訴外人林峰
    生違反工作規則第15條第8款、第19款規定為由，不經預告
    而逕行終止勞動契約。
  (2)被告於95年7月20日向勞保局辦理林峰生退保手續。
  (3)訴外人林峰生於95年7月22日上午4時自殺死亡。
  (4)原告為訴外人林峰生之全體繼承人。
  (5)訴外人林峰生死亡前六個月之平均月投薪資為42,317元。
(二)兩造爭執之事項：
  (1)勞工保險條例第11條規定所稱「離職」當日，係指事實上離
    職行為當日或勞動契約終止生效之日？
  (2)被告於95年7月20日向勞保局辦理訴外人林峰生退保手續，
    是否違反勞動基準法第72條規定而應負損害賠償責任？
四、本院得心證之理由：
  (一)原告主張：訴外人林峰生原為被告三民分行之員工，於95年
    7月19日侵占新台幣800萬元而行蹤不明，經被告於同日以訴
    外人林峰生違反工作規則第15條第8款、第19款規定為由，
    不經預告而逕行終止勞動契約，並於95年7月20日向勞保局
    辦理林峰生退保手續，嗣訴外人林峰生於95年7月22日上午4
    時自殺死亡，被告遂未再向訴外人林峰生為終止勞動契約之
    意思表示等情，業為兩造所不爭，故應堪採信。
  (二)按符合第六條規定之勞工，各投保單位應於其所屬勞工到職
    、入會、到訓、離職、退會、結訓之當日，列表通知保險人
    ，其保險效力之開始或停止，均自應為通知之當日起算，勞
    工保險條例第11條定明文。又投保單位於其所屬勞工離職、
    退會、結 (退)訓之當日辦理退保者，其保險效力於投保單
    位將退保申報表送達保險人或郵寄之當日二十四時停止；投
    保單位非於勞工離職、退會、結 (退)訓之當日辦理退保者
    ，其保險效力於離職、退會、結 (退)訓之當日二十四時停
    止，勞工保險條例施行細則第16條亦定有明文。前揭規定所
    謂「離職」，究竟係指雇主與勞工間之「僱傭關係終止時」
    ，抑或應以勞工「事實上離職行為時」為判斷標準？本院認
    ：(1)勞工保險條例第1條開宗明義揭示勞工保險條例立法目
    的係「為保障勞工生活，促進社會安全」，故前揭雇主投保
    義務之時點，應以勞工最大保障之時點為據；(2)勞工與雇主
    間對勞動契約是否得以終止，常有爭議，如以勞工未上班之
    事實上離職行為做為退保時點，於勞資雙方對得否終止勞動
    契約發生爭議時，將對勞工保險權益發生重大不利益；(3)若
    雇主有合法終止勞動契約事由，而因勞工事實上離職而無法
    為終止意思表示，雇主仍應向法院依法聲請公示送達而為終
    止意思表示。雇主依法踐行終止意思表示之此段時間，讓勞
    工受有勞工保險權利，雖可能造成雇主繼續支付勞保費用之
    不利益，然揆之勞工保險給付義務人為勞工保險局而非雇主
    ，相較於勞工保險權益之保障，雇主支付勞工保險費用之不
    利益顯屬輕微，自應退讓。綜上所述，基於前揭勞工保險制
    度之立法意旨，不論於立法政策上或法律解釋上，所謂「離
    職」，均應以勞工與雇主間之「僱傭關係終止時」為判斷標
    準。
  (三)本件訴外人林峰生於95年7月19日侵占公款後行蹤不明，被
    告雖得以訴外人林峰生違反工作規則第15條第8款、第19款
    規定為由，不經預告而逕行終止勞動契約，然被告於未依法
    向訴外人林峰生為終止勞動契約之意思表示前，即於95年7
    月20日向勞保局辦理林峰生退保手續，嗣訴外人林峰生於95
    年7月22日上午4時自殺死亡，被告遂未再向訴外人林峰生為
    終止勞動契約之意思表示，已如前述，則被告於其與訴外人
    林峰生僱傭關係尚未發生終止法律效力前，即辦理前揭退保
    手續，即有違勞工保險條例第11條之規定。
  (四)按投保單位不依本條例之規定辦理保險手續者，按自僱用之
    日起，至參加保險之日止應負擔之保險費金額，處以二倍罰
    鍰。勞工因此所受之損失，並應由投保單位依本條例規定之
    給付標準賠償之，勞工保險條例第72條第1項定有明文。原
    告主張：原告為訴外人林峰生之繼承人，訴外人林峰生死亡
    前六個月之平均月投薪資為42,317元，勞工保險年資為12年
    又118日，業為兩造所不爭，且有原告提出之勞工保險被保
    險人投保資料表影本1份為證，故應堪採信。本件若訴外人
    林峰生未辦理退保，依勞工保險條例第63條、第65條規定，
    訴外人林峰生死亡後，原告原得向勞工保險局請求給付喪葬
    津貼5個月，遺屬津貼30個月，共計1,481,095元【（5個月
    +30個月）×42,317=1,481,095元】，惟本件被告未依勞工
    保險條例第11條規定辦理退保手續，致原告無法請求前揭勞
    工保險給付而生損害，依前揭法律規定，原告自得請求被告
    損害賠償。
  (五)被告雖抗辯：(1)訴外人林峰生於被告辦理退保後自殺身亡，
    容屬意料之外，惟無從據以否定投保單位依法辦理本件退保
    行為有何不當之處；(2)林峰生遭到被告解雇，且依人事命令
    所載係自95年7月19日起生效，則無論被告係於何時向勞保
    局提出申報，其勞保效力依法均將自解雇當日之午夜24時起
    停止。而林峰生竟於勞保效力停止後之95年7月22日自殺身
    死，其遺屬自屬無法依據勞保條例等相關規定請領其喪葬及
    遺屬津貼，與被告銀行依法且按時申報之作為，毫無關聯；
    (3)被告與林峰生之間勞僱契約效力何時開始或何時消滅，與
    其勞保應否辦理加、退保實為二事，不容混淆。蓋以一般公
    司對於尚未試用期滿或合格之員工或工讀生，其僱傭契約縱
    未正式生效，惟依據勞保相關規定，公司仍須於該名員工到
    職或到訓當日即辦理加保手續，絕非嗣後俟勞僱契約生效或
    正式聘任後再行投保云云。惟查：
  (1)依本院前揭闡釋，勞工保險條例立法意旨係為保障勞工生活
    ，促進社會安全，故有關勞工保險條例第11條雇主投保或退
    保義務時點，均應以對勞工利益最大保障之時點為判斷標準
    ，故雇主投保義務應提前於僱傭關係正式生效前之事實上僱
    傭行為發生時，而退保義務則應於僱傭關係發生法律終止效
    力時，雇主始能辦理退保手續。本件被告以投保義務時點，
    抗辯雇主於勞工事實上離職時即可辦理退保云云，不符勞工
    保險條例之立法意旨，不足採信。
  (2)本件被告對訴外人林峰生依法雖有不經預告終止勞動契約之
    事由，然仍應踐行法律上終止意思表示，於意思表示生效時
    ，僱傭關係才能發生終止效力，被告片面公告解雇訴外人林
    峰生，並未能發生終止勞動契約之效力。
  (3)被告於其與訴外人林峰生間僱傭關係尚未發生終止效力前，
    逕行辦理退保手續，即已違反勞工保險條例第11條之雇主投
    保義務，縱使保險事故發生原因係因訴外人林峰生自殺所致
    ，與被告無關，然原告於訴外人林峰生死亡後，不能請領勞
    工保險給付，確實係因被告違反勞工保險條例第11條投保義
    務所致，且有相當因果關係，故被告前揭抗辯，均不足採信
    。
  (六)綜上所述，本件被告未依勞工保險條例第11條規定，於僱傭
    關係終止前，擅自辦理退保手續，致原告於訴外人林峰生死
    亡後，無法請領前揭勞工保險給付而受損害，從而原告依勞
    工保險條例第72條第1項規定，請求被告賠償1,481,095元及
    自起訴狀繕本送達之翌日即95年12月23日起至清償日止，按
    年利率百分之5計算之利息，即有理由，應予准許。
  (七)兩造陳明願供擔保請為宣告假執行或免為假執行，經核均無
    不合，爰分別酌定如主文第三項所示之相當擔保金額准許之
    。
五、結論：原告之訴為有理由，依民事訴訟法第78條，第390 條
    第2項、第392條第2項，判決如主文。
中　　華　　民　　國　　96　　年　　6 　　月　　14　　日
                  民事第一庭    法  官  陳毓秀
正本係照原本作成。
如對本判決上訴，須於判決送達後20日內向本院提出上訴狀。
中　　華　　民　　國　　96　　年　　6 　　月　　14　　日
                                書記官  楊賀傑
